【裁判字號】    90,台上,7007
【裁判日期】    901115
【裁判案由】    偽造文書
【裁判全文】
最高法院刑事判決                                九十年度台上字第七○○七號
    上  訴  人  甲○○
右上訴人因偽造文書案件，不服台灣高等法院中華民國八十九年十一月三日第二審更
審判決（八十九年度上更(一)字第八六九號，起訴案號：台灣台北地方法院檢察署八十
三年度偵字第一八八六○號），提起上訴，本院判決如左：
    主  文
上訴駁回。
    理  由
一、行使偽造私文書部分：
按刑事訴訟法第三百七十七條規定，上訴於第三審法院，非以判決違背法令為理由，
不得為之。是提起第三審上訴，應以原判決違背法令為理由，係屬法定要件。如果上
訴理由狀並未依據卷內訴訟資料，具體指摘原判決不適用何種法則或如何適用不當，
或所指摘原判決違法情事，顯與法律規定得為第三審上訴理由之違法情形，不相適合
時，均應認其上訴為違背法律上之程式，予以駁回。本件上訴人甲○○上訴意旨略稱
：(一)、原判決依憑上訴人於警訊中之供述，而認定上訴人與李百韜（原姓名李耀燦）
間，具有犯意聯絡及行為分擔之共犯關係，於法有違。上訴人因與李百韜有同事情誼
，才會答應為其代送相關證件，上訴人主觀上並無犯罪之故意。原判決未說明上訴人
如何參與犯罪計劃及如何分擔犯罪行為之實施，即認上訴人與李百韜間有共犯關係，
於法有違。上訴人代為送件所收酬勞與一般收費相同，上訴人沒有為區區小利而犯法
之必要。原判決認定上訴人有共同行使偽造私文書犯行，其論斷有違論理法則。(二)、
李百韜曾供稱：……當時交流協會在濟南路，護照申請書、（日本）簽證申請書上，
申請人姓名都是伊或鄭珠珍代填的等語。原判決僅依憑上訴人供稱：護照核發後，由
伊在護照上代簽名，再代填寫簽證申請書等情，而未說明何以不採李百韜上開供述之
理由，即認定上訴人有偽造私文書犯行，與刑事訴訟法第一百五十六條第二項之規定
有違。上訴人事實上僅為李百韜代送證件而已，原判決未說明如何認定上訴人有偽造
私文書之故意，於法有違。且縱認上訴人有幫助李百韜偽造私文書之故意，然原判決
竟認定上訴人與李百韜間為共同正犯關係，亦於法有違等語。
惟查原判決認定上訴人有原判決事實欄所記載之共同連續行使偽造私文書，足以生損
害於公眾及他人犯行，係以訊據上訴人對於受李百韜之託，以如原判決附表編號一至
七所示之身分證及退伍令等，交與倪蘊誠辦理護照及赴日簽證等情坦承不諱。且上訴
人於警訊中供承：李百韜於民國八十二年十一月間先後送如原判決附表編號一至七所
示部分之相關資料與伊，伊本身知道該等身分證及退伍令等是偽變造，心裡想代送應
沒有什麼大問題，可是送了次數愈來愈多良心有些過意不去，所以就停止代送了；李
百韜交伊申請林茂輝、徐富雄、李達尚等人護照及簽證之身分證及退伍令是偽造的，
是要用來給大陸人士冒用的；於偵查中供承：伊問李百韜這些身分證是否有問題，他
說你知道就好，不要講；於原審供承：護照核准後，由伊在護照上代簽名，再代為填
寫簽證申請書，提出申請，伊辦的部分，護照申請書也是伊填的，拿到簽證後再交還
給李百韜等情。核與李百韜供稱：伊將徐富雄等人名義之退伍令、身分證等相關證件
，交上訴人委請倪蘊誠辦理護照及赴日簽證等情；證人倪蘊誠證稱：上訴人曾告訴伊
要不要代辦偽造護照申請，一本代價新台幣五仟元，但被伊拒絕，上訴人曾告訴伊將
辦妥日本簽證之護照直接交給李百韜，而李百韜要替上訴人拿簽證護照時對伊說：傻
瓜，有錢要給你賺，你還不知要賺等語相符。而如原判決附表二、三、四、五、七所
示之侯文信等人，並均否認有出售身分證及退伍證等情事。此外並有相關之護照申請
書影本、國人出境端末查詢報表、外交部八十三年六月二日外（八三）領一字第八三
三一四三六五號函、內政部警政署入出境管理局八十六年七月一日八六境信昌字第○
二三六四○號函等附卷可資佐證。參酌莊豐榮、謝瑞能、鄭珍珠、李志浩、李達尚、
郭賢明、胡明來、鐘文之相關供述，認上訴人否認及辯稱各語係屬卸責之詞，不足
採信等情，予以綜合判斷。因而撤銷第一審關於上訴人部分之判決，改判論處上訴人
共同連續行使偽造私文書罪刑。業已說明其所憑之證據及其認定之理由，從形式上觀
察，並無違背法令之情形。而按證據之取捨與證據之證明力如何，均屬事實審法院得
自由裁量、判斷之職權；苟其此項裁量、判斷，並不悖乎通常一般之人日常生活經驗
之定則或論理法則，又於判決內論其何以作此判斷之心證理由者，即不得任意指摘
其為違法，而據為提起第三審上訴之合法理由。且供述證據雖稍有參差或互相矛盾，
事實審法院非不可本於經驗法則斟酌其他證據作合理之比較定其取捨，從而供述證據
之一部認為真實者予以採取，亦非證據法則所不許。原判決認定上訴人就其所犯部分
與李百韜間，互有犯意聯絡及行為分擔之共犯關係，並非單憑上訴人於警訊中所供述
之情節。原判決綜合前述各項證據資料，論斷說明上訴人就其所犯部分與李百韜間，
具有犯意聯絡及行為分擔之共犯關係；李百韜如上訴意旨(二)、所載供述部分，其內容
尚非具體明確，原審採上訴人不利於己所供部分，並參酌前述其他各項證據資料，認
定上訴人確有為本件犯行，乃其採證職權之合法行使，核與刑事訴訟法第一百五十六
條第二項之規定無違。原判決並已說明其證據取捨及證據證明力判斷之理由，不容任
意指為違法。原判決對上訴人之辯解何以不足採信，已在理由內詳加論述說明，其餘
上訴意旨就原判決根據上開證據所為事實之認定，究竟違反如何之證據法則，並未依
據卷內資料具體指摘，徒憑己意，或就原判決已有說明之事項，或就原審判斷證據證
明力之合法職權行使，漫指其違法，重為單純事實上之爭執，難謂係適法上訴第三審
之理由，其此部分之上訴違背法律上之程式，應予駁回。
二、行使變造特種文書、行使使公務員登載不實文書部分：
按刑事訴訟法第三百七十六條所列各罪之案件，經第二審判決者，不得上訴於第三審
法院，法有明文。本件上訴人牽連犯行使變造特種文書及行使使公務員登載不實文書
罪部分，原判決認係分別成立刑法第二百十六條、第二百十二條及第二百十四條之罪
，核屬刑事訴訟法第三百七十六條第一款之案件，依上開說明，既經第二審判決，自
不得上訴於第三審法院。縱此部分與前述上訴人行使偽造私文書部分有牽連關係，為
裁判上一罪，但其行使偽造私文書部分之上訴為不合法，本院應從程序上予以駁回，
而無從為實體上判決，對於輕罪之上開部分，亦無從適用審判不可分原則，為實體上
審判。上訴人竟復對上開部分提起上訴，顯為法所不許，應予駁回。
據上論結，應依刑事訴訟法第三百九十五條前段，判決如主文。
中      華      民      國     九十     年     十一     月     十五     日
                              最高法院刑事第四庭
                                  審判長法官  董  明  霈
                                        法官  丁  錦  清
                                        法官  林  茂  雄
                                        法官  王  居  財
                                        法官  張  祺  祥
      右正本證明與原本無異
                                              書  記  官
中      華      民      國     九十     年     十一     月    二十二    日


司法院資訊處製作；財團法人民間司法改革基金會備份。
